【裁判字號】    88,上,439
【裁判日期】    890314
【裁判案由】    第三人異議之訴
【裁判全文】
臺灣高等法院臺南分院民事判決  八十八年度上字第四三九號   Ｋ
      上  訴  人  乙  ○  ○
                  甲  ○  ○
      右二人共同
      訴訟代理人  林  芳  榮  律師
      被上訴人    丙  ○  ○  .
右當事人間第三人異議之訴事件，上訴人對於臺灣嘉義地方法院中華民國八十八年七
月十六日八十八年度訴字第二六三號第一審判決提起上訴，本院判決如左：
      主      文
原判決關於駁回後開第二項部分暨該部分訴訟費用之裁判均廢棄。
台灣嘉義地方法院八十八年度執字第七二八號強制執行事件，就上訴人乙○○、甲○
○共有坐落嘉義縣中埔鄉裕民村石頭厝二五號房屋，所為查封之強制執行程序，應予
撤銷。
第一、二審訴訟費用由被上訴人負擔。
      事      實
甲、上訴人方面：
一、聲明：求為判決：（一）原判決廢棄（二）求為判決台灣嘉義地方法院八十八年
    度執字第七二八號執行債務人翁啟源清償債務，對上訴人所有坐落喜義縣中埔鄉
    裕民村石頭厝二五號房屋所為查封之強制執行程序，應予撤銷（三）第一、二審
    訴訟費用由被上訴人負擔。
二、陳述：除與原判決記載者相同，予以引用外，補稱：
（一）上訴人共有坐落嘉義縣中埔鄉裕民村石頭厝二五號，原係由上訴人與訴外人翁
      啟源共同出資新台幣肆佰伍拾萬元興建（每人壹佰伍拾萬元），因是委託翁啟
      源負責僱工興建，因此才由翁啟源與呂文忠訂立工程興建合約，由呂文忠負責
      興建，其產權各為三分之一（見房屋共同重建契約）。並非翁啟源一人所有，
      不得僅以翁啟源與呂文忠簽約建造，即認為應是翁啟源始取得之所有權，上訴
      人三分之二產權委由翁啟源興建，依法為「信託關係」，產權應為上訴人所有
      。
（二）縱然認定翁啟源於八十五年十一月十五日簽訂產權拋棄書表示拋棄該房屋三分
      之一產權時，房屋已建築完成，其既已拋棄三分之一產權，則該房屋之產權已
      全歸上訴人所有，翁啟源已非共有人，何況該房屋之興建費用均由上訴人支付
      （見付款單據及付呂文忠九十萬元收據），按未登記之不動產，依法仍得為買
      賣之標的，翁啟源既因欠債由上訴人代償而讓與未經登記之不動產三分之一之
      產權，由上訴人買受，該買賣行為應有效，該房屋水、電為上訴人甲○○所有
      ，而房屋稅籍為上訴人翁啟源所有，即可證明產權與翁啟源無關，此由最高法
      院六十九年台上字第六九六號判決：「查違章建築之讓與雖因不能轉移登記而
      不能為不動產所有權之讓與，但受讓人與讓與人間，如無相反之約定，應認為
      讓與人已將該違章建築之事實上處分權讓與受讓人，訟爭土地上之房屋，係違
      章建築，為兩造所不爭，上訴人黃敬祖已將該房屋出售於李效義，如彼此間無
      相反之約定，能否謂黃敬祖對該房屋之處分權，仍得行使，即非毫無疑問」，
      可資參照。
（三）原審以民法第七百五十八條規定：不動產物權依法律行為，而取得、設定、變
      更、非經登記不生效力，而認定翁啟源以拋棄之手段（事實並非拋棄，而是依
      買賣而讓與），喪失房屋之所有權，非經登記不生效力，而認定系爭房屋翁啟
      源仍有產權，原審未注意及系爭房屋原為上訴人與翁啟源所共同興建，產權各
      為三分之一，翁啟源只是受委託與呂文忠訂約興建而已，系爭房屋既未登記，
      何能以「翁啟源與呂文忠訂約」，即認定系爭房屋為翁啟源所有，誠如原審所
      認定：「不動產物權依法律行為而取得、設定、變更非經登記不生效力」，系
      爭房屋既未登記為翁啟源所有，自然非翁啟源所有，換言之，翁啟源與呂文忠
      所訂工程合約，僅是債權契約，上訴人委託翁啟源僱工興建，亦為債權契約，
      該房屋既未辦理所有權登記，根本無「物權」問題，亦即無無物權之法律關係
      ，也就是根本不適用民法第七百五十八條之規定，退而言之，如認翁啟源之三
      分之一產權移轉不生效力，上訴人所有三分之二部分，既非翁啟源所有，即不
      得為強制執行處分查封。
（四）依七十四年度台上字第一三一七號判決：就未辦理保存登記之建築物為讓與時
      ，雖因未辦理保存登記致不能辦理所有權移轉登記，該建築物之所有權不能發
      生讓與之效力，但受讓人與讓與人間，非不得約定將該建築物之事實上處分權
      讓與於受讓人（證一），系爭房屋翁啟源於八十五年十一月十五日簽立產權拋
      棄書給上訴人，將產權移轉給上訴人，即是將事實上處分權讓與上訴人，則上
      訴人自取得該系爭房屋之所有權。
（五）依台灣高等法院既所屬法院六十三年度法律座談會民事類第十六號提案：甲男
      建有違章建築房屋一棟，贈與同居之乙女，嗣乙女因對某丙負有債務，無力清
      償，被某丙申請執行法院對該違建房屋執行查封拍賣，甲男與乙女之感情破裂
      ，故甲男即以違建房屋原始建築人之地位，提起第三人異議之訴，問甲男之訴
      有無理由？討論決議：參照最高法院四十八年度台上字第一八一二號，五十年
      度台上字第一二三六號判例：「違章建築物雖為地政機關所不許登記，尚非不
      得以之為交易之標的，原建築人出賣該建築物時，依一般法則，即仍負有交付
      其物於買受人之義務：：：」之意旨，甲男第三人異議之訴為無理由。（證二
      ）觀之，台灣高等法院決議：認為違章建築得為交易之標的，是本案系爭土地
      翁啟源與呂文忠所簽訂之建築合約所建之違章建築，雖不得為移轉之登記，但
      翁啟源既已將其所委建之違建房屋出賣給上訴人，上訴人自取得所有權。
（六）又依六十九年度台上字第六九六號判決：查違章建築之讓與，雖因不能為移轉
      登記而不能為不動產所有權之讓與，但受讓人與讓與人間，，如無相反之約定
      ，應認為讓與人已將該違章建築之事實上處分權讓與受讓人：：：（證三）觀
      之，本案系爭房屋係違章建築為兩造所不爭，而系爭房屋既由翁啟源讓與上訴
      人，上訴人即取得所有權及處分權，故系爭房屋於八十五年十一月十五日翁啟
      源讓與上訴人起，該房屋已為上訴人所有，被上訴人自不得查封拍賣。
（七）上訴人乙○○於嘉義地方法院八十五年度執字第二一八五號債權呂文忠強制執
      行系爭房屋時曾提出異議（證四）該時上訴人已表示系爭房屋非翁啟源所有。
三、證據：援用第一審所提證據。
乙、被上訴人方面：
一、聲明：求為判決（一）上訴駁回（二）上訴費用由上訴人負擔。
二、陳述：除與原判決記載相同者，予以引用外，補稱：
（一）按本件系爭坐落嘉義中埔鄉裕民村石頭厝二五號三層樓房乙棟，係訴外人翁啟
      源獨資興建，原始取得為翁啟源所有，因翁啟源積欠訴外人呂文忠債務，經呂
      文忠聲請強制執行，並經台灣嘉義地方法院八十五年度執字第二一八五號強制
      執行事件予以查封測量及定期拍賣，查封時上訴人均在現場然並未主張所有權
      ，亦未抗辯上訴人及翁啟源各有三分之一權利，其後該案件第一次拍賣無人應
      買俟第二次拍賣終結前因呂文忠債務獲得清償而撤回執行。然該強制執行事件
      始終無第三人出面主張所有權。
（二）次查，上訴人與翁啟源關係一為兄弟，一為母子，其三人如欲相互勾串以規避
      債務，實如反掌折枝之易，今上訴人主張自始即有三分之一所有權，係委由翁
      啟源信託興建。但既屬所有權人，何不於嘉義地方法院八十五年度執字第二一
      八五號強制執行事件中出面主張權利？足證上訴人所主張之共同重建契約及產
      權拋棄，顯係事後偽造已其為明確，自不得據以為取得所有權之依據。
（三）按『上訴人對上開房屋不過為與債務人訂有買賣契約之買受人，並非承攬關係
      之定作人，縱上訴人現已居住在內，房屋之基地上訴人又已購買，但房屋建築
      許可證，係經台北縣政府核發與馬翔生等，上訴人未在其內，上訴人更不能證
      明債務人係將建築一半未完成之房屋交伊自費建成，亦難認伊係房屋之原始建
      築人。至上訴人獲得辦理房屋所有權保存登記勝訴判決，然於未辦異所有權保
      存登記前，不得以所有權人自居，是上訴人既非上開房屋之所有權人，對於被
      上訴人聲請開始之執行程序，即無排除之權利』－最高法院六十三年台上字第
      九十三號判決。
      本件系爭房屋係翁啟源委託呂文忠興建，總價金四百五十萬，所有工程款均由
      翁啟源支付，最後僅剩新台幣玖拾萬元未支付，而由呂文忠聲請強制執行系爭
      房屋，而嘉義地方法院八十五年度執字第二一八五號強制執行事件於八十五年
      七月八日會同嘉義縣水上地政事務所人前往系爭建物查封及測量時系爭三層樓
      房鋼筋混土造房屋早已建築完成，且由翁啟源等人住居在內，是翁啟源為原始
      取得所有權著應屬無疑，今上訴人又舉付款收據擬證明其原始取得，惟查承攬
      契約係呂文忠與翁啟源簽訂，工程款當然係翁啟源支付，況嘉義地方法院八十
      五年執字第二一八五號查封拍賣時上訴人並未出面主張彼等係原始建築人，今
      竟於房屋建築完成，且於事後再取得付款收據而再為主張，此顯然與原始取得
      要件不符，更何況系爭房屋經兩次強制執行，然八十五年執字第二一八五號與
      八十八年執字第七二八號強制執行案件經嘉義縣水上地政事務所派員測量結果
      ，其面積、構造完全相同，此足證上訴人主張係由其僱工興建之事實顯然不足
      採信。
（四）上訴人又主張系爭三分之二產權委由翁啟源興建，然如系爭財產係屬信託財產
      何以在嘉義地方法院於八十五年執字第二一八五號強制執行中竟未出面主張權
      利？是其所舉信託關係亦不足採信。
（五）次查，系爭房屋水電及房屋稅籍亦僅能證明納稅義務人而已，並不能證明真正
      所有權人，故上訴人以水電費及房屋稅籍而主張係所有權人亦屬無據。
（六）按不動產物權，依法律行為而取得設定，喪失及變更者，非經登記不生效力此
      民法第七五八條訂有明文，而所有權人拋棄其對於不動產之所有權，亦屬依法
      律行為而喪失不動產物權之一種（最高法院七十四年台上字第二三二二號判例
      ），故翁啟源如欲以拋棄之手段喪失系爭房屋之不動產所有權，亦非經登記，
      不生效力。查系爭房屋迄未辦理第一次所有權登記，此為兩造所不爭，則系爭
      房屋之所有權，自亦無從為得喪變更之登記，從而，翁啟源於八十五年十一月
      十五日所書立拋棄系爭房屋所有權之拋棄書，亦不生喪失系爭房屋所有權之法
      律效果，亦即，該屋仍屬翁啟源所有。上訴人主張系爭翁啟源已拋棄系爭房屋
      之所有權，而由上訴人等取得該屋之所有權應屬無理由。
（七）綜上所述，上訴人既然不能證明系爭房屋為其原始取得，則依前揭最高法院判
      決自不得主張權利。今上訴人以該屋係屬自己所有，卻遭被上訴人誤予查封拍
      賣為由，提起第三人異議之訴，請求撤銷強制云云，自屬無據。原審為其敗訴
      判決其認事用法應屬無誤，上訴人提起上訴應屬無理由。
三、證據：援用第一審所提證據。
丙、本院依職權調取台灣嘉義地方法院八十五年度執字第二一八五號、八十八年度執
    字第七二八號強制執行案卷宗。
      理      由
一、本件上訴人於原審起訴主張：如原判決附表所示之房屋（以下稱系爭房屋），原
    於八十四年三月間，由上訴人甲○○、乙○○二人與訴外人翁啟源共同出資新台
    幣（下同）肆佰伍拾萬元合建（每人出資一百五十萬元），並委由翁啟源負責僱
    工興建，翁啟源則委由訴外人呂文忠承包，嗣因翁啟源私自挪用上訴人甲○○、
    乙○○所交付之合建屋款，未依約給付工程款給承包商呂文忠，翁啟源乃與呂文
    忠於八十四年十一月二十日合意終止該委建契約，嗣因翁啟源為支付工程款而開
    立給呂文忠之本票九十萬元並未兌現，呂文忠遂聲請本票裁定請求對翁啟源為強
    制執行，上訴人甲○○、乙○○則於八十五年十一月十五日與翁啟源達成協議，
    由上訴人甲○○、乙○○繼續給付工程款予呂文忠及完成後續工程，翁啟源則拋
    棄該房屋原出資三分之一之產權。按該未完工建物既係由上訴人甲○○、乙○○
    自行僱工繼續興建完成，翁啟源並已拋棄該未完工建物之產權而由上訴人甲○○
    、乙○○取得，且完工後之水電費、房屋稅，亦均係以上訴人甲○○、乙○○為
    其名義人所繳納，則該房屋應屬上訴人甲○○、乙○○所有，被上訴人竟以對翁
    啟源之執行名義指封系爭房屋，為此提起第三人異議之訴，請求撤銷上開強制執
    行程序等語。
二、被上訴人則以：系爭房屋係由訴外人翁啟源所起造，應屬翁啟源所有，上訴人主
    張與翁啟源合建及翁啟源嗣已拋棄產權，顯係事後偽造云云。
三、經查上訴人於原審起訴主張：坐落嘉義縣中埔鄉裕民村石頭厝二十五號房屋，係
    由上訴人甲○○、乙○○二人與訴外人翁啟源合建，並委由翁啟源負責僱工興建
    ，每人出資一百五十萬元，約定產權各三分之一，嗣翁啟源僱用訴外人呂文忠興
    建，雙方訂有工程合約書，上訴人乙○○並於八十四年三月十日給付翁啟源一百
    二十萬元、同年四月二十二日給付三十萬元、上訴人甲○○於同年三月四日給付
    六十萬元、同年四月十二日給付九十萬元，共三百萬元各情，有上訴人提出之房
    屋共同重建契約書及翁啟源之嘉義縣中埔鄉活期儲蓄存款存摺（0000000
    號）、上訴人甲○○所有之嘉義縣中埔鄉活期儲蓄存款存摺（0000000號
    ）在卷足按，並經證人翁啟源於本院八十八年十一月十七日準備程序時證述上訴
    人甲○○、乙○○確有出資共三百萬元在卷，參以系爭房屋水、電費均由上訴人
    甲○○名義繳納，至於房屋稅則由上訴人乙○○名義繳納，以上有卷附八十五年
    六月二十八日水費收據、八十五年六月七日電費收據及八十七年房屋稅繳款書可
    憑，查上開繳費日期，均在訴外人乙○○拋棄系爭房屋權利三分之一前（拋棄日
    期為八十五年十一月十五日），且依經驗法則，如系爭房屋僅由訴外人乙○○一
    人出資興建，有關水、電費及房屋稅，應以訴外人翁啟源名義登記即可，不可能
    再以上訴人甲○○、乙○○名義申請登記，況查系爭房屋現仍由上訴人乙○○本
    人居住（見理由五），足證上訴人甲○○、乙○○主張因投資合建而原始取得系
    爭房屋之所有權，係真實不虛。至於上開房屋雖僅以翁啟源一人名義與訴外人呂
    文忠訂定工程承攬合約（此有工程合約書在卷足按），要無妨礙上訴人甲○○、
    乙○○係原始建築人而取得所有權之事實，被上訴人空言主張上訴人甲○○、乙
    ○○所提出之房屋共同重建契約書係偽造，且系爭房屋係由訴外人翁啟源委請呂
    文忠所建造，應由翁啟源取得全部所有權乙節，洵不足採。
四、訴外人呂文忠於八十五年間，以翁啟源積欠伊本票票款九十萬元（系爭房屋工程
    款）聲請對翁啟源之財產為強制執行，並於八十五年七月八日下午二時指封系爭
    房屋時，當時上訴人乙○○在場，並表示「房屋是上訴人出資興建，目前由其居
    住」，上訴人乙○○並曾於八十五年七月四日向原法院聲明異議，該案嗣因翁啟
    源全部清償而撤回執行各情，此經本院調閱原審法院八十五年執字第二一八五號
    執行卷查明屬實（該卷第二十一頁反面），並非臨訟偽造甚明。另被上訴人聲請
    本案執行，於八十八年三月二日下午查封系爭房屋時，上訴人二人均在現場，上
    訴人甲○○稱「該屋由債務人大哥（指上訴人乙○○）出資所蓋」，上訴人乙○
    ○在場並稱「房屋稅由其繳納」(參見該案查封筆錄），均足證明上訴人自始均
    主張對系爭房屋有所有權，被上訴人抗辯上訴人於上開執行程序中均未主張所有
    權，亦無人主張所有權云云（被上訴人八十八年十月二十七日答辯狀理由一、二
    ），與上開事證不合，亦不足採。
五、查原法院八十五年執字第二一五八號強制執行事件，於八十五年七月八日由原法
    院執行人員會同嘉義縣水上地政事務所人員前往查封系爭房屋時，該屋三層樓房
    鋼筋混凝土房屋已建築完成，此有嘉義縣水上地政事務所八十五年七月十七日八
    嘉上地二字第三九八六號函附成果圖附上開執行卷足按，並由上訴人乙○○居住
    在內（被上訴人指由翁啟源居住，顯有錯誤，參見查封筆錄第二十一頁反面），
    足見訴外人翁啟源於八十五年七月八日前應已取得系爭房屋權利三分之一。嗣訴
    外人翁啟源於八十五年十一月十五日出具新建房屋產權拋棄書明示「拋棄系爭房
    屋之權益，並由林江水與乙○○概括承受」，惟訴外人翁啟源與上訴人甲○○、
    乙○○同時約定「由上訴人林江水、乙○○代翁啟源償還積欠建築商之款項及完
    成後續工程」，嗣上訴人甲○○並代翁啟源給付建商呂文忠工程款九十萬元，並
    完成後續工程，此有呂文忠等人所出具之收據在卷足憑，依民法第九十八條「解
    釋意思表示，應探求當事人真意」之意旨，訴外人翁啟源之真意，並非單純拋棄
    房屋權利，而係將已興建完成系爭房屋應有部分權利三分之一讓與上訴人甲○○
    、乙○○二人，要無置疑。
六、另查系爭房屋之土地，坐落所在地為嘉義縣中埔鄉○○○段八十、八十之五號，
    其中石頭厝段八十號土地所有權人為祭祀公業翁珍盛，編定為「鄉村區乙種建築
    用地」，至於石頭厝段八十之五號土地，地目為「道」，此有嘉義縣水上地政事
    務所八十五年七月十七日八嘉上地二字第三九八六號函附成果圖附上開執行卷足
    按。系爭房屋部分既占用道路用地（指石頭厝段八十之五號），依現行法令，不
    可能為房屋之所有權登記，即俗稱所謂「違章建築」，而系爭房屋未辦第一次所
    有權登記，並為兩造所不爭。按「查違章建築之讓與，雖因不能為移轉登記而不
    能為不動產所有權之讓與，但受讓人與讓與人間，如無相反之約定，應認為讓與
    人已將該違章建築之事實上處分權讓與受讓人」，有最高法院六十九年台上字第
    六九六號判決足稽，從而訴外人翁啟源將系爭房屋應有部分三分之一事實上處分
    權讓與上訴人林江水與乙○○，應足生讓與效力，系爭房屋應為上訴人林江水與
    乙○○共有。又「自己建築之房屋，與依法律行為而取得者有別，縱使不經登記
    ，亦不在民法第七百五十八條所謂非經登記不生效力之列」，並有最高法院四十
    一年台上字第一○三九號判例可稽，訴外人翁啟源自己出資而取得系爭房屋應有
    部分權利三分之一，並非依法律行為取得，依上說明，自不在非經登記不生效力
    之列，被上訴人辯稱上開讓與未經登記不生效力云云，洵不足採。
七、綜上所述，系爭房屋既為上訴人甲○○、乙○○所共有，訴外人翁啟源已非所有
    權人，被上訴人竟以對外人翁啟源之執行名義，對上訴人甲○○、乙○○所有系
    爭房屋查封拍賣，上訴人甲○○、乙○○提起第三人異議之訴，請求撤銷對系爭
    房屋之強制執行，並無不合，原判決駁回上訴人在第一審之訴，顯有不當，上訴
    意旨指摘原判決不當，求為廢棄改判，為有理由，應由本院將原判決廢棄，改判
    如主文第二項所示。
八、本件事証已臻明確，兩造其餘攻擊防禦方法及証据資料，核與本件判決結果不生
    影響，不予一一論述，併予敘明。
據上論結：本件上訴為有理由，依民事訴訟法第四百五十條、第七十八條判決如主文
。
中      華      民      國    八十九    年      三      月    十四      日
                                    臺灣高等法院臺南分院民事第三庭
~B1審判長法官  曾    平    杉
~B2      法官  丁    振    昌
~B3      法官  高    明    發
右為正本係照原本作成。
如對本判決上訴，須於判決送達後二十日內向本院提出上訴狀，其未表明上訴理由者
，應於上訴後二十日內向本院提出上訴理由書。
中      華      民      國    八十九    年      三      月    二十      日
~B法院書記官  侯    瑞    富


司法院資訊處製作；財團法人民間司法改革基金會備份。
